【裁判字號】    90,台上,340
【裁判日期】    900301
【裁判案由】    回復原狀等
【裁判全文】
最高法院民事判決                                  九十年度台上字第三四○號
    上  訴  人  行政院經濟建設委員會員工住宅興建委員會
    法定代理人  張景森
    訴訟代理人  張迺良律師
                謝宗翰律師
    被 上訴 人  甲○○
    訴訟代理人  黃闡億律師
    被 上訴 人  乙○○
右當事人間請求回復原狀等事件，上訴人對於中華民國八十八年十月十三日台灣高等
法院第二審更審判決（八十八年度重上更(一)字第六一號），提起上訴，本院判決如左
：
    主  文
上訴駁回。
第三審訴訟費用由上訴人負擔。
    理  由
本件上訴人之法定代理人已由蕭峰雄更易為張景森，茲據張景森為上訴人聲明承受訴
訟，尚無不合，先予明。
次查上訴人主張：伊於民國七十三年間承辦行政院經濟建設委員會（下稱經建會）員
工住宅之興建、配售等事項，被上訴人均為經建會之職員，其中甲○○申購系爭台北
市○○○路一九九巷一六弄一一號三樓房屋及其基地即同市○○區○○段一小段六七
二號土地所有權應有部分一百萬分之五九四三，乙○○申購系爭同弄二六號房屋及其
基地即同地號土地所有權應有部分一百萬分之五三一六。因承購員工住宅，係以承購
人本人或其配偶未曾受政府輔助購置住宅為解除條件，經伊於七十三年四月五日審查
核准被上訴人申購並於前開員工住宅竣工交付被上訴人使用後，始發現甲○○前於服
務台灣糖業公司期間，曾獲該公司代建職員公寓之福利貸款，乙○○之配偶姜應然曾
獲行政院中央公教人員住宅輔建及福利互助委員會（下稱住輔會）之購宅貸款，均不
符系爭員工住宅之承購資格。即應認兩造於成立系爭員工住宅之買賣契約時，所附加
之解除條件已存在，該契約自屬無效。縱認有關承購資格之限制並非解除條件，亦因
被上訴人填載不實之申購資料，係屬債務不履行，業經伊合法解除契約，兩造間之前
開買賣關係仍屬不存在，被上訴人應返還系爭房地，並賠償自渠等遷入系爭房屋之日
起，按系爭土地公告地價及系爭房屋課稅現值之年息百分之十計算之損害金等情，求
為確認伊與被上訴人間各就系爭房地之買賣關係不存在，及被上訴人應分別將系爭房
屋返還伊，並命甲○○給付伊新台幣（下同）一百三十二萬七千四百八十九元，及自
八十二年一月一日起至返還房屋之日止按月以二萬二千零九十二元算付損害金，乙○
○給付伊一百三十二萬一千九百八十八元，及自八十二年一月一日起至返還房屋之日
止按月以二萬零九百零五元算付損害金之判決（其中損害金部分，上訴人原請求甲○
○給付二百四十萬五千六百七十五元，及再按月算付四萬四千六百四十一元一角七分
，請求乙○○給付二百二十萬九千三百四十六元，及再按月算付四萬一千零八十九元
。經第一審判決駁回上訴人此部分之訴後，上訴人嗣於更審前原法院減縮聲明如上）
。
被上訴人甲○○係以：伊於申購系爭員工住宅時，已表明曾獲台灣糖業公司職員公寓
福利貸款之事。上訴人既經開會決議認「曾由政府輔助購置住宅」，不包括台灣糖業
公司職員公寓福利貸款之情形，並據以核准伊之申購，即無上訴人所指解除條件成就
之問題；被上訴人乙○○則以：伊申購系爭員工住宅之買賣契約他方當事人為經建會
，而非上訴人，上訴人自不得對伊為本件之請求，況伊之配偶姜應然申請住輔會購宅
貸款，係於與伊結婚之前，而非婚姻關係存續中，與「配偶曾由政府輔助購置住宅」
之條件亦有不同各等語，資為抗辯。
原審斟酌全辯論意旨及調查證據之結果，以：查系爭員工住宅係經建會依照行政院函
頒之「台北市區公有眷舍房地專案處理計畫」規定，擬訂其管理之系爭六七二號國有
土地處理計畫，報奉行政院以七十二年九月三十日台七十二人政肆二七六四四號函同
意興建。而依「行政院經濟建設委員會第二期員工住宅興建作業須知」第二條規定：
「本須知由本會組成員工住宅興建委員會執行之，員工住宅興建委員會由總務處、都
住處、人事室、會計室各處室主管或副主管一人為當然委員……另按簡、荐、委及技
工、司機、工友住宅承購人各推選代表二人為委員共同組成」及經建會公文簽辦單記
載：「四、本會員工住宅之興建，原則上擬由員工組成住宅興建委員會依照作業須知
負責辦理」等語。足認上訴人係由經建會各處室主管或副主管及承購人所組成，目的
在執行經建會員工住宅之興建等相關事宜，其性質僅屬經建會興建員工住宅之執行機
關。再觀之前開系爭員工住宅所坐落之土地係屬國有，其管理機關為經建會，該住宅
係由經建會與訴外人中華工程股份有限公司簽訂工程契約，而由該公司承攬建造之事
實，為兩造所不爭，並有工程契約可證。且前開員工住宅建竣後，係以經建會名義辦
理建物所有權第一次登記及由該會向行政院函報員工住宅分配名冊；被上訴人填具之
承購申請書，又已明揭「行政院經濟建設委員會承購員工住宅申請書」，其上依序列
有「秘書處審查意見」、「員工住宅興建委員會（即上訴人）審查意見」二欄，有建
築改良物登記簿謄本、經建會七十五年五月十九日總（七五）字第一○二四號函、承
購申請書足憑。嗣因被上訴人之承購資格發生爭議，仍由經建會以存證信函通知被上
訴人依法收回，請該二人於文到十五日內將系爭員工住宅交還經建會等情，亦證上訴
人非為系爭員工住宅買賣契約之當事人。是經建會既提供土地與中華工程股份有限公
司訂立興建契約興建員工住宅並以之配售其員工，即見經建會始為系爭員工住宅買賣
契約之當事人，上訴人僅屬經建會為興建員工住宅事宜所組成之執行機關。該員工住
宅之買賣關係自衹存在於經建會與承購員工之間。至於上訴人所作准予承購通知、備
忘錄或其他以其名義之對外文件，要屬其居於經建會之執行機關所為，尚不能據以認
定其為員工住宅買賣契約之當事人。從而，上訴人以其為系爭員工住宅買賣契約之當
事人主張該買賣契約因解除條件已成就，而屬無效，或被上訴人債務不履行，買賣契
約業經其解除，請求確認雙方之系爭房地買賣關係不存在，並命被上訴人返還系爭房
屋及賠償損害金，均屬無據，為其心證之所由得。乃廢棄第一審所為確認上訴人與被
上訴人間各就系爭房地買賣關係不存在，暨命甲○○返還系爭房屋，及乙○○於上訴
人給付五十二萬三千零五元之同時應返還系爭房屋等部分之判決，改判駁回上訴人該
部分之訴，並維持第一審所為上訴人敗訴部分之判決，駁回其上訴，經核於法洵無違
誤。查依卷附「行政院經濟建設委員會員工住宅興建委員會作業須知」第五條第五項
規定：「住宅承購人申請地價分期付款時，應將承購之房屋及土地一併設定第一順位
抵押權予房屋貸款銀行及本會（即經建會），並向法院辦理公證手續，所需費用由住
宅承購人負擔」。第六條第四項至第九項規定：「(四)申請住宅應備書表：１承購住宅
申請書。２全戶戶籍謄本。３印鑑證明書。(五)申請人備妥前項書表後，於規定期限內
向本會（秘書處）提申請。(六)祕書處審核資格後，送交住宅興建委員會（即上訴人）
核辦住宅配售事宜，包括住宅之種類、樓層，各別住戶之確定位置，於交屋前抽籤決
定。(七)申購住宅之種類、樓層、價格等，由興建委員會核定。(八)申請人應於申請時向
經建會祕書處繳交一萬元，並於接獲核配通知後十日內再繳九萬元（共十萬元），作
為訂約金，訂約金作為房屋價款之部分。逾期未辦者，視為棄權，住宅興建委員會並
沒收所繳訂約金。(九)申請人應於核配後依照本會規定簽定土地買賣契約書及保證書」
等內容（見原審八十五年度重上字第四五八號卷一八一頁、一八四頁正面、一八六頁
背面）及上訴人於七十三年三月二十六日會議修正通過之土地買賣契約書記載：「立
契約人賣方行政院經濟建設委員會」云云（見外放證物）。原審認定經建會為系爭員
工住宅買賣契約之當事人，要無不合。上訴論旨，徒就原審取捨證據、認定事實及解
釋契約之職權行使，指摘原判決不當，聲明廢棄，非有理由。
據上論結，本件上訴為無理由。依民事訴訟法第四百八十一條、第四百四十九條第一
項、第七十八條，判決如主文。
中      華      民      國     九十     年      三      月      一      日
                              最高法院民事第八庭
                                  審判長法官  蘇  茂  秋
                                        法官  徐  璧  湖
                                        法官  曾  煌  圳
                                        法官  李  慧  兒
                                        法官  劉  福  來
      右正本證明與原本無異
                                              書  記  官
中      華      民      國     九十     年      三      月     十四     日


司法院資訊處製作；財團法人民間司法改革基金會備份。
